【裁判字號】    92,金上訴,1782
【裁判日期】    921112
【裁判案由】    違反銀行法
【裁判全文】
臺灣高等法院臺中分院刑事判決                九十二年度金上訴字第一七八二號
    上  訴  人
    即  被  告  乙○○
    選任辯護人  常照倫
右上訴人因違反銀行法案件，不服臺灣彰化地方法院九十一年度訴字第一四六號中華
民國九十二年六月二十日第一審判決（起訴案號：臺灣彰化地方法院檢察署九十年度
偵字第五０三三號及移
上訴，本院判決如左：
    主      文
原判決關於乙○○部分撤銷。
乙○○共同違反除法律另有規定者外，非銀行不得辦理國內外匯兌業務之規定，處有
期徒刑參年陸月。
扣案如附表一所示之物均沒收之。
    事      實
一、乙○○明知除依法律規定外，非銀行不得辦理國內外匯兌業務，竟自民國（以下
    同）八十七年間起至九十年四月十日止，與已成年之大陸人民「陳世有」（真實
    年籍不詳），共同基於非法辦理匯兌業務之犯意聯絡，由「陳世有」以平均月薪
    約新臺幣一萬二千元僱用乙○○，經營新臺幣與人民幣間之匯兌業務，其兌換方
    法為依「陳世有」所定新臺幣兌換人民幣之匯率，由臺灣地區之客戶將新臺幣匯
    入乙○○所開設提供如附表編號一至四所示之乙○○帳戶或不知情之林俊賢（為
    乙○○之丈夫）所有之秀水郵局（帳號：000000000000000號）
    之帳戶內，再由乙○○在臺灣地區將匯入款項之客戶姓名、金額等資料以電話或
    傳真之方式，告知在大陸地區之「陳世有」後，由「陳世有」在大陸地區將人民
    幣交付與受款人；或由大陸客戶以同一之方式，將人民幣交付與陳世有後，由陳
    世有以電話或傳真方式通知乙○○自附表編號一至四所示之帳戶或不知情之林俊
    賢所有上開秀水郵局帳戶內，將新臺幣款項以匯款或金融卡轉帳之方式，匯入臺
    灣地區之受款人帳戶內，而非法經營匯兌業務，（其匯出、匯入金額詳如附表二
    所載），而賺取匯兌差額。嗣於九十年四月十日下午二時十分許，為警在彰化縣
    秀水鄉○○路○段臺中商業銀行秀水分行前查獲正整理帳目中之乙○○，並經由
    乙○○帶同警方前往其位於彰化縣福興鄉○○村○○街三二號住處，起獲其所有
    、如附表所示與「陳世有」共同經營非法匯兌業務所用之物，及不知情之林俊賢
    所有上開秀水郵局帳戶存摺二本、該帳戶之「林俊賢」開戶印鑑章一枚等物扣案
    。
二、案經彰化縣警察局移送臺灣彰化地方法院檢察署檢察官偵查起訴暨法務部調查局
    彰化縣調查站移送臺灣彰化地方法院檢察署檢察官偵查後移送併案審理。
    理      由
一、訊據上訴人即被告乙○○固坦承自八十七年間起，以平均月薪約新臺幣一萬二千
    元，受僱於真實年籍不詳、已成年人之大陸人士「陳世有」，並以其所有、如附
    表一編號一至四所示之帳戶及其不知情之先生即同案被告林俊賢（經原審法院為
    無罪之諭知確定）所有之秀水郵局、帳號：000000000000000號
    帳戶，供以作為依「陳世有」之指示而為匯款之帳戶等情不諱，雖矢口否認有何
    上開非法從事匯兌業務之犯行，並辯稱略以：係大陸人民「陳世有」僱用伊為會
    計，由伊幫「陳世有」在臺灣地區處理貨款，伊不知係從事非法匯兌業務，伊均
    係依「陳世有」之指示辦理云云。惟查：被告乙○○係受僱於「陳世有」，並以
    上開帳戶從事非法匯兌業務一情，已據被告乙○○於警訊時坦承在卷。又被告乙
    ○○雖辯稱伊係受僱為「陳世有」之會計，代替「陳世有」在臺灣地區處理貨款
    業務，不知係從事非法匯兌業務云云，然被告乙○○於原審法院訊問時供承伊對
    於「陳世有」究有無經營公司、商號、其名稱及所營業務項目等情均表示不知道
    ，且被告乙○○自承有關記帳等會計工作伊都不會等語，足稽被告乙○○辯稱伊
    係受僱為「陳世有」之會計，代替「陳世有」在臺灣地區處理貨款云云，顯係臨
    訟卸責之詞，無可採信。此外，復有證人（即匯款人或受款人）劉永祥、施秀雄
    、趙麗玲、林碧如、張麗美、陳周旭、簡金池等人分別於警訊及原審法院訊問時
    之證述綦詳、丙○○之陳報狀、臺中商業銀行入戶電匯匯款申請書代收入傳票、
    匯款解款收入傳票、如附表編號一至四所示帳戶及林俊賢所有上開秀水郵局帳戶
    之出入明細資料在卷可稽，並有被告乙○○所有、供經營非法匯兌業務所用之如
    附表一所示之物、被告林俊賢所有前開秀水郵局帳戶存摺二本扣案可資佐證，本
    件事證明確，被告乙○○前開犯行洵堪認定。
二、按銀行法第二十九條第一項之所謂「辦理國內外匯兌業務」，係指經營接受匯款
    人委託將款項自國內甲地匯往國內乙地交付國內乙地、自國內（外）匯往國外（
    內）交付國外（內）受款人之業務；亦即凡行為人不經由現金之運輸，而藉與在
    他地之分支機構或特定人間之資金清算，經常為其客戶辦理異地間款項之收付，
    以清理客戶與第三人間債權債務關係或完成資金轉移之行為，均屬銀行法上之「
    匯兌業務」，此有財政部八十五年九月四日台融局（一）字第八五二四九五０五
    號函文一紙附卷足憑。是資金款項皆得為匯兌業務之客體，本無法定貨幣或外國
    貨幣等之限制，且人民幣雖非我中華民國所承認之法定貨幣，但卻為中國大陸地
    區內部所定之具流通性貨幣，則人民幣係屬資金、款項，並無疑義。從而，本件
    被告乙○○未經現金之輸送，將有需求之個人資金，先在臺灣匯入相當數額之新
    臺幣，再在大陸地區領取等值人民幣，或先在大陸地區匯入相當數額之新臺幣，
    再在臺灣地區領取等值新臺幣此等方式，為不特定之客人完成資金之移轉，即具
    有將款項由甲地匯往乙地之功能，屬於辦理匯兌業務之範圍，應受銀行法第二十
    九條第一項規定之規範。故核上訴人即被告乙○○所為，係違反銀行法第二十九
    條第一項規定，應依同法第一百二十五條第一項規定處斷（按銀行法曾於八十九
    年十一月一日修正，並自同年月三日起生效，原銀行第一百二十五條第一項規定
    ：「違反第二十九條第一項之規定者，處一年以上七年以下有期徒刑，得併科新
    臺幣三百萬元以下罰金。」已修正為：「違反第二十九條第一項之規定者，處三
    年以上十年以下有期徒刑，得併科新臺幣一億元以下罰金。」，本件被告乙○○
    非法從事匯兌業務之行為，性質上本即有反覆實施之行為，屬於包括一罪，其犯
    罪之最後行為日為九十年四月十日，自應適用新法處斷，不生比較新舊法之問題
    ，附予敘明）。公訴人雖未敘及被告乙○○自八十七年間起至八十八年五月間止
    之非法辦理匯兌業務之犯行，惟上開部分與公訴人起訴書所載被告乙○○自八十
    八年六月間起非法辦理匯兌業務之犯行間，有包括一罪之關係，而為起訴效力所
    及，本院自應併予審判，併此敘明。又被告乙○○與真實年籍不詳、已成年之「
    陳世有」二人之間，互有犯意之聯絡及行為之分擔，應論以共同正犯。原審法院
    就乙○○部分論罪科刑，固非無見，惟查原判決就被告所辦理匯入、匯出之金額
    ，並未予以詳細明確認定，尚有未洽，被告上訴意旨以原判決量刑太重，雖未指
    摘於此，但原判決既有可議即屬無可維持，應由本院將原判決撤銷改判，爰審酌
    被告乙○○之素行、犯罪之動機、目的係為圖一己之私利、從事非法匯兌業務之
    手段、期間非短、匯兌金額甚鉅、對國家金融秩序之危害程度及犯罪後之態度等
    一切情狀，量處如主文第二項所示之刑，以資懲儆。
三、扣案如附表一所示之物，均係被告乙○○所有（已據被告乙○○供明在卷）、供
    以辦理非法匯兌所用之物，均應依刑法第三十八條第一項第二款之規定宣告沒收
    之。至扣案不知情之被告林俊賢所有之秀水郵局、帳號：0000000000
    00000號帳戶存摺二本及該帳戶之金融卡一張，雖係被告乙○○供以從事非
    法匯兌所用之物；又扣案之被告林俊賢所有臺中商業銀行秀水分行、帳號：00
    0000000000號帳戶存摺一本及「林俊賢」開戶印鑑章一枚，並無證據
    足認係被告乙○○或共犯「陳世有」供犯本罪所用之物，且前開物品均非被告乙
    ○○或共犯陳世有所有之物，亦非屬違禁物，核與沒收之要件不符，爰均不予宣
    告沒收之。
據上論結，應依刑事訴訟法第三百六十九條第一項前段、第三百六十四條、第二百九
十九條第一項前段、銀行法第一百二十五條第一項、第二十九條第一項，刑法第十一
條前段、第二十八條、第三十八條第一項第二款，判決如主文。
本案經檢察官甲○○到庭執行職務。
中      華      民      國      九十二 年     十一      月    十二    日
                                    臺灣高等法院臺中分院刑事第四庭
                                          審判長法  官  洪  耀  宗
                                                法  官  江  德  千
                                                法  官  劉  登  俊
右正本證明與原本無異。
如不服本判決應於收受送達後十日內向本院提出上訴書狀，其未敘述上訴之理由者並
得於提起上訴後十日內向本院補提理由書（均須按他造當事人之人數附繕本）。
                                                書記官  林  水  濱
中      華      民      國      九十二   年     十一      月    十三    日
附錄論罪科刑法條：
銀行法第二十九條第一項：
除法律另有規定者外，非銀行不得經營收受存款、受託經理信託資金、公眾財產或辦
理國內外匯兌業務。
銀行法第一百二十五條第一項：
違反第二十九條第一項之規定者，處三年以上十年以下有期徒刑，得併科新臺幣一億
元以下罰金。
附表一：
一、臺中商業銀行秀水分行、戶名：乙○○、帳號：000000000000號帳
    戶之存摺二本。
二、彰化市第六信用合作社、戶名：乙○○、帳號：0000000000000號
    帳戶之存摺四本。
三、第七商業銀行秀水分行、戶名：乙○○、帳號：0000000000000號
    帳戶之存摺二本。
四、彰化縣福興鄉農會、戶名：乙○○、帳號：00000000000000號帳
    戶之存摺一本。
五、前開編號二所示帳戶之金融卡一張。
六、前開編號三所示帳戶之金融卡一張。
七、前開編號一、三所示帳戶之「乙○○」開戶印鑑章一枚。
八、前開編號二所示帳戶之「乙○○」開戶印鑑章一枚。
九、匯兌金額每日統計表二張。
十、匯兌客戶金融機構帳戶名冊一本。
十一、載有匯兌金額、戶名、帳號之傳真通知單一疊。
十二、金融匯款單一疊。
十三、金融自動櫃員機交易明細單一疊。
                                                                        Ｉ


司法院資訊處製作；財團法人民間司法改革基金會備份。
